ACORDAO-COMPLETO-2522480

ACÓRDÃO 45/2022 ATA 1/2022 - PRIMEIRA CÂMARA

VISTOS, relatados e discutidos estes autos de representação a respeito de possíveis irregularidades ocorridas no pregão eletrônico (PE) 35/2021 sob a responsabilidade do Departamento de Polícia Federal;
ACORDAM os Ministros do Tribunal de Contas da União, reunidos em Sessão da Primeira Câmara, diante das razões expostas pelo relator, em: 
9.1. com fulcro no art. 103, § 1º, da Resolução-TCU 259/2014, não conhecer da representação; 
9.2. considerar prejudicado, por perda de objeto, o pedido de medida cautelar formulado pela interessada; e
9.3. dar ciência desta deliberação à representante e à Coordenação de Administração da Polícia Federal, para que no exercício da fiscalização que lhe compete, verifique a existência de eventuais irregularidades.

Representação a respeito de possíveis irregularidades ocorridas no pregão eletrônico (PE) 35/2021 sob a responsabilidade do Departamento de Polícia Federal.

Primeira Câmara

Departamento de Polícia Federal.

3. Interessados/Responsáveis: não há.

13.1. Ministros presentes: Jorge Oliveira (na Presidência) e Walton Alencar Rodrigues (Relator).
13.2. Ministros-Substitutos convocados: Augusto Sherman Cavalcanti e André Luís de Carvalho.
13.3. Ministro-Substituto presente: Weder de Oliveira.

WALTON ALENCAR RODRIGUES

Adoto, como Relatório, a instrução elaborada por auditora da Secretaria de Controle Externo de Aquisições Logísticas, vazada nos termos a seguir transcritos (peça 13) :
Instrução Inicial de Representação com Pedido de Cautelar
	A. Identificação do Processo

	044.2019/2021-0
	Conhecer. Oitiva prévia

	Unidade Jurisdicionada
	Uasg

	Departamento de Polícia Federal - DPF
	200334

	Representante
	CNPJ
	Procuração

	Módulo Consultoria e Gerência Predial.
	05.926.726/0001-73
	Peça 2

	Objeto da Contratação

	Contratação de serviços técnicos de manutenção preventiva, preditiva e corretiva, e assistência técnica em 1 elevador, marca Atlas Schindler e 2 elevadores da marca Orona, com fornecimento de: mão de obra, ferramentas, equipamentos, materiais de reposição imediata, insumos, peças e componentes genuínos dos respectivos fabricantes, conforme condições, quantidades e exigências estabelecidas neste Edital e seus anexos.

	Procedimento Auxiliar de Contratação  
	Modalidade  
	Número do Certame

	Não se aplica
	Pregão Eletrônico
	35/2021

	Modo de Disputa
	Critério de Julgamento

	Aberto
	Menor preço por item

	Vigência
	Valor Estimado

	12 (doze) meses, podendo ser prorrogado por interesse das partes até o limite de 60 (sessenta) meses, com base no artigo 57, II, da Lei 8.666, de 1993 (peça 10, p. 8) 
	R$ 47.804,99 (peça 11 p. 19) 

	Legislação que Rege o Certame

	Lei 10.520/2002 (Lei do Pregão) e subsidiariamente a Lei 8.666/1993

	Fase do Certame

	O certame encontra-se na false "realizar julgamento", conforme consulta realizada no Comprasnet no dia 2/12/2021, às 14:20hs. De acordo com informações disponíveis no Comprasnet, o pregão encontra-se suspenso, com previsão de retorno para o dia 13/12/2021. 

	B. Alegações do Representante 

	1.	O representante alega, em suma, que: 
a)	formulou impugnação ao edital ante a flagrante ilegalidade perpetrada nos autos do processo administrativo licitatório, todavia, até a presente oportunidade, não houve apreciação pelo órgão licitante;
b)	O edital em exame, em seu item 4.1.2, é claro ao determinar que o presente pregão eletrônico se destina exclusivamente à participação de microempresas e empresas de pequeno porte;
c)	a Administração pode realizar licitações destinadas exclusivamente a empreses de menor porte, todavia, deve obedecer estritamente aos termos dos artigos 48 e 49 da Lei Complementar 123/2006;
d)	para uma licitação ser destinada exclusivamente às microempresas e empresas de pequeno porte, pautada na legalidade, é necessário mais que o mero atendimento ao limite de valor global até R$ 80.000,00, no prazo de doze meses, regulamentada na forma da recente alteração do Ato Normativo 10 da Controladoria Geral da União (CGU) ;
e)	da leitura atenta do art.49 da Lei Complementar 123/2006, vê-se claro do inciso II, outras condicionantes inafastáveis e concomitantes, quais sejam, (i) a existência mínima de três fornecedores competitivos enquadrados como microempresas, (ii) que sejam sediados local ou regionalmente ao órgão licitante, e que (iii) sejam capazes de cumprir as exigências estabelecidas no instrumento convocatório.;
f)	das quase duas mil folhas do Processo Administrativo 08206.001312/2017- 92, o qual segue juntado para inequívoco conhecimento dessa Corte, devidamente analisadas para a apresentação desta impugnação, não se tem qualquer menção a referida exigência legal, nem tampouco qualquer comprovação do seu cumprimento, ilegalidade que macula o presente edital e que, desde logo, justifica a suspensão do presente certame para as devidas adequações;
g)	das referidas empresas cotadas, para fins de pesquisa de preços, apenas uma é microempresa local (Over Elevadores - CNPJ 10.629.386/0001-59) , não se tendo qualquer levantamento ou parecer técnico de que a mesma seja competitiva, na forma exigida pelo inciso II do art.49 da Lei Complementar 123/2006.;
h)	ou seja, da consulta dos autos em questão, não consta do processo licitatório comprovação documental da efetiva existência de pelo menos três empresas ME/EPP sediadas na Região de Brasília/DF, capazes de atender integralmente ao objeto licitado;
i)	trata-se de condição essencial e inafastável à abertura de uma licitação voltada apenas à ME/EPP, certo que se está em jogo a vantajosidade à Administração Pública, e sobretudo, ao princípio da competitividade da licitação;
j)	ante o exposto, requer que seja determinada a suspensão do certame.	

	C. Exame de Admissibilidade

	Legitimidade do Autor

	O representante possui legitimidade para denunciar ilegalidades ou irregularidades perante o Tribunal?
 (Fundamento em lei específica: art. 113, § 1º, da Lei 8.666/1993; Fundamento no Regimento Interno/TCU: art. 237, inciso VII e parágrafo único) 
	Sim

	Redação em Linguagem Compreensível

	A representação está redigida em linguagem clara e objetiva, contém nome legível, qualificação e endereço do representante?
 (Fundamento: art. 235 do Regimento Interno/TCU) 
	Sim

	Indício Concernente à Irregularidade ou Ilegalidade

	A representação encontra-se acompanhada do indício concernente à irregularidade ou ilegalidade apontada pelo autor?
 (Fundamento: art. 235 do Regimento Interno/TCU) 
	Sim

	Competência do TCU

	A representação trata de matéria de competência do TCU?
 (Fundamento: art. 235 do Regimento Interno/TCU) 
	Sim

	Interesse Público

	Os argumentos do autor indicam a possibilidade de existência de interesse público, caso restem comprovadas as supostas irregularidades apontadas na peça inicial.
 (Fundamento: art. 103, § 1º, da Resolução - TCU 259/2014) 
	Sim

	Análise quanto ao interesse público: Confirmadas as alegações do representante, restará configurada restrição indevida à competição.	

	Conclusão quanto ao Exame de Admissibilidade

	2.	Presentes todos os requisitos de admissibilidade constantes no art. 113, § 1º, da Lei 8.666/1993, c/c o art. 237, inciso VII e parágrafo único, do Regimento Interno/TCU, e no art. 103, § 1º, da Resolução - TCU 259/2014, a representação deve ser conhecida.

	D. Medida Cautelar - Avaliação dos Pressupostos

	Perigo da Demora

	Há decisão judicial ou administrativa, sem especificação de prazo, para suspender o andamento do processo licitatório ou a contratação?
	Sim

	No caso de contratações não decorrentes de Registro de Preços:
	O contrato decorrente do certame já foi assinado?
	Não

	Análise:

	3.	Está presente o pressuposto do perigo da demora uma vez que o certame se encontra na fase de julgamento de proposta, podendo ser concluído em curto espaço de tempo.

	Perigo da Demora Reverso

	O serviço/bem é essencial ao funcionamento das atividades da Unidade Jurisdicionada?
	Sim

	A Unidade Jurisdicionada está coberta contratualmente pelo serviço com razoável vigência (há a possibilidade de voltar a fase ou refazer o certame, a depender da consequência da concessão de cautelar no caso concreto) ou admite prorrogação excepcional?
	Não há informação

	Caso haja a possibilidade de manutenção do contrato com a atual prestadora dos serviços, as condições dessa contratação seriam melhores (menor preço e atendimento satisfatório) que o que se está em vias de contratar?
	Não há informação

	Análise:

	4.	Não é possível se manifestar quanto ao pressuposto do perigo da demora reverso, uma vez que, embora essencial às atividades da UJ, não há informações quanto à existência de contrato vigente para o mesmo objeto, com possibilidade de prorrogação, ainda que excepcional, se for o caso.

	Plausibilidade Jurídica

	A Unidade Jurisdicionada está sujeita aos normativos supostamente infringidos?
	Sim

	Há plausibilidade nas alegações do representante ou nas verificações realizadas pela Unidade Técnica?
	Sim

	Há indício de sobrepreço ou superfaturamento?
	Não

	Há grave risco de lesão ao erário, inexecução ou execução insatisfatória do objeto?
	Não

	Análise quanto à plausibilidade jurídica e quanto à necessidade de adoção de medida cautelar:

	5.	O item 4.1.2 do edital informa que a participação no certame é exclusiva às microempresas e empresas de pequeno porte (peça 10, p.1.) . Conforme art. 6º do Decreto 8538/2015, que regulamenta a LC 123/2006, no caso de licitações com valores estimados em até oitenta mil reais o certame deverá ser realizado com a participação exclusiva de ME/EPP, condicionado ao atendimento das seguintes condições: existência de no mínimo três fornecedores competitivos enquadrados como microempresas ou empresas de pequeno porte; as empresas devem ser sediadas local ou regionalmente; e devem ser capazes de cumprir as exigências estabelecidas no instrumento convocatório, dado o que estabelece o inciso I do art. 10º do mesmo diploma.
6.	O representante informa ter apresentado impugnação ao edital, com os mesmos questionamentos trazidos nos presentes autos. No entanto, em consulta ao Comprasnet, não consta nenhuma informação quanto a impugnações apresentadas no certame.
7.	Ao consultar o andamento do certame, constata-se que apenas duas empresas apresentaram propostas, Over Elevadores Eireli (a mesma mencionada pelo representante que teria participado o levantamento de preços realizado pela Contratante - peça 1, p. 6) , e a empresa Robson S Lacerda, CNPJ 30.296.870/0001-10.
8.	Diante da participação de apenas duas empresas no certame e da ausência de informações, tanto nos estudos técnicos preliminares (peça 12) quanto no termo de referência (peça 11) , quanto à realização de levantamento de mercado para fins de verificar atendimento ao previsto no inciso II do art. 49 da LC 123/2006 c/c o art. 6º e inciso I do art. 10º do Decreto 8538/2015, conclui-se pela oitiva da UJ.
9.	Ademais, ante a ausência de informações no Comprasnet quanto à impugnação apresentada pela representante, conclui-se, também, pela oitiva da UJ quanto a este ponto. 
10.	Isso posto, considerando que não há como concluir quanto ao perigo da demora reverso, conclui-se pela realização de oitiva prévia, nos termos do art. 276, § 2º, do RITCU.

	E. Impacto dos Encaminhamentos Propostos

	Haverá impacto relevante na Unidade Jurisdicionada e/ou na sociedade, decorrente dos encaminhamentos propostos?
	Não

	F. Pedido de Ingresso aos Autos, de Informações/Vistas/Cópias, e de Sustentação Oral

	Há pedido de ingresso aos autos?
	Não

	Há pedido de informações/vistas/cópia do processo?
	Não

	Há pedido de sustentação oral?
	Não

	G. Processos Conexos e Apensos

	Há processos conexos noticiando possíveis irregularidades na contratação ora em análise?
	Não

	H. Proposta de Encaminhamento

	11.	Em virtude do exposto, propõe-se:
11.1.	conhecer da representação, satisfeitos os requisitos de admissibilidade constantes no art. 113, § 1º, da Lei 8.666/1993, c/c os arts. 235 e 237, VII, do Regimento Interno deste Tribunal, e no art. 103, § 1º, da Resolução - TCU 259/2014;
11.2. 	realizar a oitiva prévia da Coordenação de Administração da Polícia Federal, com fulcro no art. 276, § 2º, do Regimento Interno deste Tribunal para que, no prazo de cinco dias úteis, se pronuncie, referente ao Pregão Eletrônico 35/2021, acerca da existência dos pressupostos da medida cautelar pleiteada e acerca dos indícios de irregularidade indicados nesta instrução, em especial quanto ao seguinte tópico: 
	a) ausência de divulgação no Comprasnet de impugnações apresentadas ao edital, em afronta ao previsto nos arts. 17, inciso II, e 24, § 1º, do Decreto 10.024/2019, e aos princípios da transparência e da publicidade;
	b) realização de licitação exclusiva a microempresas e empresas de pequeno porte sem demonstrar haver o mínimo de três fornecedores competitivos enquadrados como microempresas ou empresas de pequeno porte sediadas local ou regionalmente e capazes de cumprir as exigências estabelecidas no instrumento convocatório, situação agravada pela participação de apenas duas empresas no certame, em afronta ao previsto no art. 49, inciso II, da LC 123/2006 c/c o art. 6º e  art. 10º, inciso I, do Decreto 8538/2015.
11.3.	diligenciar a Coordenação de Administração da Polícia Federal, com fundamento nos artigos 157 e 187 do Regimento Interno deste Tribunal, para que, no prazo de cinco dias úteis, encaminhe cópia dos seguintes documentos e/ou esclarecimentos:
	a) informe sobre a existência de contrato (s) vigente (s) para manutenção, preventiva e corretiva, dos elevadores que são objeto do Pregão Eletrônico 35/2021, encaminhando documentação comprobatória, se for o caso.
11.4	alertar a Coordenação de Administração da Polícia Federal quanto à possibilidade de o TCU vir a conceder medida cautelar para a suspensão do ato ou procedimento impugnado, caso haja indicativo de afronta às normas legais e/ou possibilidade de ocorrência de prejuízos à Administração; 
11.5	encaminhar cópia da presente instrução Coordenação de Administração da Polícia Federal de maneira a embasar as respostas à oitiva prévia.

Alexandre Fragoso Silvestre (196604/OAB-SP), Bruna Trajano Franco Alves (444832/OAB-SP), Leonardo Briganti (165367/OAB-SP) e Juliana Maria Raffo Montero (346320/OAB-SP).

Não atuou.

REPRESENTAÇÃO. AUSÊNCIA DE INTERESSE PÚBLICO NO TRATO DA ILEGALIDADE APONTADA. NÃO CONHECIMENTO. PEDIDO DE MEDIDA CAUTELAR PREJUDICADO, POR PERDA DE OBJETO. CIÊNCIA.

REPRESENTAÇÃO (REPR)

Secretaria de Controle Externo de Aquisições Logísticas (Selog).

Trata-se de representação a respeito de possíveis irregularidades ocorridas no pregão eletrônico (PE) 35/2021, sob a responsabilidade do Departamento de Polícia Federal, com valor global estimado de R$ 47.804,99 (peça 11, pp. 1 e 19) .
O objeto da contratação é a manutenção preventiva, preditiva e corretiva, bem assim a assistência técnica, pelo período de 12 meses, prorrogáveis até o limite de 60 meses, em três elevadores, com fornecimento de mão de obra, ferramentas, equipamentos, materiais de reposição imediata, insumos, peças e componentes genuínos (peça 10, p. 1) .
De acordo com o instrumento convocatório, a participação no certame é exclusiva a microempresas e empresas de pequeno porte, nos termos do art. 48 da Lei Complementar 123/2006 (peça 10, p. 1) .
O representante alega, em síntese, que (peça 6) :
a) não consta do processo licitatório comprovação da efetiva existência de pelo menos três empresas microempresas (ME) e empresas de pequena (EPP) , sediadas na Região de Brasília/DF, conforme exige o art. 49 da Lei Complementar (LC) 123/2006, para que a licitação possa ser restrita a ME/EPP; 
b) em que pese a licitação destinar-se exclusivamente a ME/EPP, a pesquisa de preços foi feita mediante cotação a quatro empresas, entre as quais se incluía apenas uma ME local; e
c) o órgão licitante não se pronunciou a respeito de sua impugnação ao edital, contendo alegações equivalentes às da presente representação.
Conforme consulta, no Comprasnet, realizada pela Selog, o pregão encontra-se suspenso, com previsão de retorno para o dia 13/12/2021.
A matéria deve ser analisada em consonância com o capítulo XI da Resolução-TCU 259/2014, que versa sobre o encaminhamento das denúncias e representações no âmbito desta Corte de Contas.
No art. 103, § 1º, do referido normativo, ficou estabelecido que: 
§1° O exame de admissibilidade abordará a competência do Tribunal sobre o assunto, a legitimidade do autor, a suficiência dos indícios e a existência de interesse público no trato da suposta ilegalidade apontada.
A representação objeto destes autos atende aos requisitos que dizem respeito à competência do TCU e à legitimidade do autor. 
Porém, não há elementos que permitam concluir pela existência de interesse público no trato da ilegalidade apontada nem pela suficiência dos indícios. 
Digo isso porque não constam dos autos indícios de que a participação exclusiva de microempresas e empresas de pequeno porte dará ensejo a prejuízo significativo ao Erário, sobretudo por se tratar de contratação de baixo valor estimado. Nem de que não existam, efetivamente, três fornecedores competitivos enquadrados como microempresas ou empresas de pequeno porte sediados no Distrito Federal, conforme requer a LC 123/2006.
Não se justifica a alocação dos limitados meios fiscalizatórios do TCU, com vistas à apuração dos fatos trazidos à colação pela representante. Não é função do TCU atuar na defesa de interesses privados de licitantes junto à administração contratante, sob pena de representar avanço indevido nas atribuições que são próprias do Poder Judiciário ou da unidade jurisdicionada. 
Por essas razões, não conheço da representação, e, em consequência, dou por prejudicado, ante a perda de seu objeto, o pedido de medida cautelar formulado pela representante.
Determino, por fim, que as ocorrências apontadas nestes autos sejam comunicadas à Coordenação de Administração da Polícia Federal, para que, no exercício da fiscalização que lhe compete, verifique a existência de eventuais irregularidades.
Com essas considerações, voto por que o Tribunal acolha a minuta de acórdão que submeto à deliberação deste Colegiado.
TCU, Sala das Sessões, em 25 de janeiro de 2022.
WALTON ALENCAR RODRIGUES 
Relator